臺灣苗栗地方法院刑事判決　　　　八十八年度訴字第二八五號
　　公　訴　人　臺灣苗栗地方法院檢察署檢察官
　　被　　　告　庚○○　四十九.
　　　　　　　　　　　　生）
　　　　　　　　　　　　一八號.
　　　　　　　　　　　　之一號.
　　選任辯護人　魏早炳律師
　　　　　　　　徐正安律師
　　被　　　告　子○○　五十歲.
　　　　　　　　　　　　七五號.
　　　　　　　　　　　　一二八.
　　被　　　告　壬○○　五十二.
　　　　　　　　　　　　八日生.
　　　　　　　　　　　　六０號.
　　　　　　　　　　　　○巷十.
　　被　　　告　己○○　七十七.
　　　　　　　　　　　　）
　　　　　　　　　　　　０七號.
　　　　　　　　　　　　十五號.
　　被　　　告　丑○○　六十五.
　　　　　　　　　　　　生）
　　　　　　　　　　　　０八號.
　　　　　　　　　　　　七十五.
　　被　　　告　辛○○　七十歲.
　　　　　　　　　　　　生）
　　　　　　　　　　　　五０號.
　　　　　　　　　　　　七十號.
　　右五人共同　魏早炳律師
　　選任辯護人　陳恩民律師
　　　　　　　　李克欣律師
　　被　　　告　丙○○　五十六.
　　　　　　　　　　　　生）
　　　　　　　　　　　　七九號.
　　　　　　　　　　　　七巷號.
　　選任辯護人　江錫麒律師
右列被告因偽造文書等案件，經檢察官提起公訴（八十六年度偵
字第四二六六號、八十八年度偵字第二七一三號），本院判決如
左：
    主  文
丑○○共同行使偽造私文書，足以生損害於公眾及他人，處有期
徒刑肆月，如易科罰金，以參佰元折算壹日。緩刑貳年。
丑○○其餘被訴部分無罪。
子○○共同行使偽造私文書，足以生損害於公眾及他人，處有期
徒刑肆月，如易科罰金，以參佰元折算壹日。又共同行使偽造關
於服務之證書，處有期徒刑貳月，如易科罰金，以參佰元折算壹
日。應執行有期徒刑伍月，如易科罰金，以參佰元折算壹日。緩
刑貳年。
庚○○共同行使偽造關於服務之證書，處有期徒刑貳月，如易科
罰金，以參佰元折算壹日。緩刑貳年。
壬○○共同行使偽造關於服務之證書，處有期徒刑貳月，如易科
罰金，以參佰元折算壹日。緩刑貳年。
丙○○、己○○、辛○○均無罪。
    事  實
一、丑○○自民國（下同）八十二年三月四日起，擔任苗栗縣苗
    栗市農會（下稱苗栗市農會）第十二屆理事會聘任之總幹事
    ，負責綜理信用部、供銷部、保險部、會計股、會務股、推
    廣股等部門綜合業務督導，向苗栗市農會理事會負責。子○○於八十二年三月二十三日以前，係擔任該農會八職等之人
    事管理員。於八十二年三月二十四日丑○○擔任苗栗市農會
    第七十七次人事評議小組會議召集人時，由丑○○向該次人
    事評議小組提議子○○應提昇擔任秘書乙職，使其他參與會
    議之人一時不察，審議通過由未具代理秘書資格之子○○暫
    代秘書；且為使該次人事評議會議獲得苗栗縣政府之核可，
    丑○○及子○○乃共同基於變造及偽造私文書之犯意聯絡，
    在該次會後（即八十二年三月二十四日以後）於呈報苗栗縣
    政府前（即八十二年四月三日以前）間之某不詳時日，在某
    不詳地點，先後變造該次人事評議會議之程序表、會議記錄
    及會議簽到簿等私文書，其中第七十七次人評會程序表之總
    幹事報告事項原本僅有兩點，惟於會後經子○○在總幹事報
    告事項添加第三點「本會為業務需要，擬調整員額表。」，
    並偽造不實之「調整前」、「調整後」八十二年度預算員額
    總表做為附件，將子○○該次職務之審議從第十案原決議「
    ˙˙˙暫代秘書」竄改為第十一案「總幹事室代理專員」，
    且竄改評議清冊將子○○原八十七薪點記載為「六職等、九
    級、一０五薪點」；然後於該次會議之簽到簿上，將實際出
    席之子○○簽名以立可白修正液塗掉，再由丑○○於塗改處
    上簽名，以隱藏子○○參加該次會議之事實，於八十二年四
    月三日正式行文苗栗縣政府，將前開偽造及變造之私文書報
    請苗栗縣政府備查而行使之，足以生損害於苗栗市農會及苗
    栗縣政府對苗栗市農會監督之正確性。
二、子○○、庚○○及壬○○三人，均係苗栗縣苗栗市農會職員
　　，於八十四年十月間，均明知自己未具晉升農會職員六職等
　  職位之報考資格，竟在八十四年台灣省農會所舉辦之各級農
    會聘僱人員升等人員統一考試第十三次晉升考試中，為能參
    加七職等晉升六職等之考試，竟共同基於偽造特種文書之犯
    意聯絡，而於「農會參加升等人員統一考試報名單」上，在
    「聘僱九職等以上職務核准日期文號」欄中，填載不實之內
    容，其中在庚○○之報名單上不實登載為「七十四年七月二
    十三日核准文號府農輔字第六四一０二號」，在子○○、壬○○二人之報名單不實登載為「七十五年四月二十一日核准
    文號府農輔字第三四五五七號」，復推由庚○○利用擔任苗
    栗市農會人事管理員兼主辦人職務之便，填載內容不實之苗
    栗市農會服務證明，其中在庚○○之服務時間及職等欄方面
    ，不實登載為「七四˙七˙二三～八一˙六˙一四」及「九
    職等」；在子○○及壬○○之服務時間及職等欄方面，均不
    實登載為「七五˙四˙二一～八一˙六˙一四」及「九職等
    」，及於報考清冊中，不實登載子○○評定甲等之年資為「
    七年」（原只有六年），庚○○評定甲等之年資為「六年」
    （原只有五年），再利用庚○○為主辦人之機會，違背其主
    辦人之審核義務，在報名單之「審核結果」欄簽註「符合資
    格准予報考」，復由子○○在總幹事簽章欄代為蓋章核准，
    以此方式偽造不實之應考資格能力證明文件，將該等不實文
    件送台灣省農會審查而行使之，使台灣省農會誤以為庚○○
    、子○○及壬○○三人均具有應考資格，致庚○○、子○○
    及壬○○得以不實之應考資格通過升等考試，足以生損害於
    苗栗市農會及台灣省農會主辦考試之正確性。
三、案經苗栗市農會理事長羅瑞騰及總幹事丁○○向台灣新竹地
　　方法院檢察署告發，由該署移轉台灣苗栗地方法院檢察署檢
  　察官偵查起訴。
    理  由
甲、有罪部分：
一、被告丑○○及子○○二人，被訴共同偽造、變造苗栗市農會
　　第七十七次人事評議會議之程序表、會議記錄及會議簽到簿
　  等內容不實之文書及詐領薪資部分：
　　訊據被告丑○○及子○○二人均矢口否認有右揭事實欄一之
　  犯行，均辯稱：子○○未參加該次人評會，渠等二人沒有變
    造及偽造不實之文書云云。經查：
（一）苗栗市農會第七十七次人評會會議使用之程序表，確經人
　　　變造成為前後兩個不同版本之事實，有上開兩個版本之會
　　　議程序表在卷足憑（參見台灣苗栗地方法院檢察署八十六
　　　年度偵字第四二六六號偵查卷第四十頁至第四十五頁、第
  　　一三二頁至第一三三頁、第一三五頁至第一三六頁）。至
   　 於何種版本為真正，則據證人即參加該次會議之苗栗市農
      會職員甲○○、戊○○於九十年四月二十七日本院庭訊時
      ，於公訴人提示偵查卷中有蓋章之第七十七次人評會程序
      表詰問何者為真時，均證稱：「有蓋章（指程序表）是真
      的。」等語明確（參見本院審理卷二，第一七九頁），亦
      即台灣苗栗地方法院檢察署八十六年度偵字第四二六六號
      偵查卷第四十、四十一頁（或第一三二至第一三三頁）所
      附之該次人事評議小組會議程序表才是真正，應合先敘明
      。證人戊○○復於九十年六月二十九日到院證述：「（問
      ：簽出席欄的人是否為人評委員？）是。」等語屬實（參
      見本院審理卷二，三七七頁）；而檢察官於九十年六月二
      十九日當庭請求提示偵查卷所附證物苗栗市農會第七十七
      次人評會簽到簿原本（參見證物所附資料袋四第九），經
      本院當庭勘驗確認在被告丑○○簽名處底下，明顯有被告
      子○○簽名的痕跡，且該塗改處之簽名經本院當庭提示給
      其二人辨識，被告子○○辯稱：「經人塗改我無意見，但
      太久了我不清楚，我有無簽到。」云云，被告丑○○則辯
      稱：「是我筆跡。」、「（問：為何經人用立可白塗改，
      把你名字寫在上面？）是我簽的，但太久不清楚為何塗改
      。」云云（參見本院審理卷二，第三七七頁）。可見被告
      子○○確實有參加苗栗市農會第七十七次人評會，否則該
      次會議簽到簿豈會出現其親自之簽名？而從該處被告子○○之簽名，被塗改成被告丑○○之簽名，更可證明被告丑
      ○○及子○○二人，事後為掩飾被告子○○有參加該次人
      評會，而故意將被告子○○之簽名以立可白塗掉，變造不
      實之第七十七次人評會程序表，至為灼明。
（二）又證人甲○○於九十年七月十三日到院證述：「（提示第
      七十七次人評會程序表報告表二，問：子○○有無參加第
      七十七次人評會？）有。」、「（問：在上次陳述說不清
      楚，是否因看到簽到簿影印上只有丑○○，沒有子○○，
      所以不敢確定，是不是？）是的，她子○○確定有參加。
      」、「（問：第七十七次人評會會議程序表報告事項二，
      評議小組成員簽名中『子○○』是否為她本人簽名？）是
      的。因我有另一張程序表。」、「（問：為何只有子○○
      一個簽名）因呈報縣府之會議記錄『子○○』名字不見。
      整個程序表都是子○○寫的。審議事項二，審議江惠娟薪
      點時，她是試用技工期間因考核成績優良，試用期滿成為
      正式技工，薪點應為六十點，但子○○誤寫五十一點，開
      會經我反映，主席宣佈江惠娟改為六十點資格為十一職等
      ，並要大家在程序表自行更改，子○○當場也在，並向我
      道歉。」、「（問：程序表是否子○○製作的？）是的。
       」 、「（問：第七十七次人評會，子○○有無參加？）
　　　我確定子○○有在現場開會。」、「（問：為何上次開庭
  　　說不清楚？）這次因我女兒的資格部分，我回去看資料才
    　想起。」、「（問：第七十七次人評會議程序表是否子○○製作的，還是子○○在上面簽名？）整個程序表是子○○寫的，她的字我認得。」、「（問：程序表是何時寫的
      ？）一開始開會時發的。」、「（問：程序表子○○有無
      可能在開會現場寫的？）不可能。」等語屬實（參見本院
      審理卷二，第四四八頁至第四五０頁）。從證人甲○○上
      開證詞可知，變造前後兩個版本之苗栗市農會第七十七次
      人評會程序表及會議記錄，應均出自被告子○○之筆跡。
      而被告子○○係奉被告丑○○之命派為第七十七次人評會
      成員，有證人戊○○所證述「有蓋章」之第七十七次人評
      會議程序表報告事項所載在卷足憑（參見台灣苗栗地方法
      院檢察署八十六年度偵字第四二六六號偵查卷第四十頁）
      ，並負責製作該次人評會會議程序表，且按原決議事項被
      告子○○調任為「暫代秘書」，然因該「暫代秘書」決議
      事項，與農會職務代理不得超過二職等以上之規定不符，
      被告丑○○及子○○二人有鑑於此，因此又需共同變造程
      序表之報告事項及員額調整表，使決議案變為「本會會務
      股股員子○○調任為總幹事室『代理專員』，請審議」，
      使被告子○○從調任「暫代秘書」乙職之決議，變更為調
      任總幹事室「代理專員」，以避免外界質疑被告子○○之
      資格，此為被告丑○○及子○○二人之所以要共同變造該
      次人事評議小組會議程序表之動機所在，茲再分述如下：
（１）如前所述，有蓋章之苗栗市農會第七十七次人評會會議程
　　　序表既然是真正，而該程序表之報告事項僅有一、二兩項
  　　，並無「調整前」及「調整後」之員額調整表記載，自無
  　  有所謂「調整前「及「調整後」員額調整表等「附件」附
      在該次程序表後面（參見台灣苗栗地方法院檢察署八十六
      年度偵字第四二六六號偵查卷第四十頁、第四十一頁），
      然用以陳報苗栗縣政府之第七十七次人事評議小組會議記
      錄中，於報告事項竟然添加有第三點：「本會為業務需要
      ，擬調整員額表（如附件）。」（參見台灣苗栗地方法院
      檢察署八十六年度偵字第四二六六號偵查卷第四十四頁背
      面第一行），上開經變造過之程序表既然是被告子○○所
      製作，且須經過擔任總幹事之被告丑○○核閱始會呈報苗
      栗縣政府，顯然上開第三點應是被告丑○○與子○○二人
      ，於該次評議小組會議開會決議後所共同變造無疑。
（２）證人丁○○於本院九十年四月二十七日調查時，庭呈苗栗
      市農會八十二年三月二十二日苗市農總字第一二九號業務
      調派通知原本，經本院當庭勘驗該業務調派通知，被告子
      ○○係調派為「暫代秘書」，遭人以立可白塗去改為「暫
      代專員」，該份業務調派通知原本已當庭發還給證人丁○○，只留彩色影本在卷可憑（參見本院審理卷二，第一九
      ０頁），至係遭何人塗改，被告子○○當庭坦承：「是的
      ，因不能暫代所以才塗改，是我塗改的，因那時我擔任人
      事管理員。」等語（參見本院審理卷二，第一七七頁），
      故當檢察官問及證人丁○○：「為何七十七次人評會程序
      表有二張程序表？應是依哪一份程序表？提示前該偵卷四
      十頁至五十頁」時，證人丁○○當庭證述：「就我所知，
      四十頁員工蓋章才是真的，因有八十二年調派通知書內有
      代理秘書之字眼，被他們塗改（庭呈原本閱後發還），員
      額表總幹事沒有權利調整，要經過農會代表大會及理事長
      通過才可。他們增列一個六職等專員。另外他們檢送七十
      七次人評會紀錄給縣府是八十二年四月三日發文，但擬稿
      四月七日，顯然事後才拿回抽換。」等語（參見本院審理
      卷二，第一七七頁），並提出苗栗市農會發文登記簿影本
      一紙在卷足憑（參見本院審理卷二，第一八五頁）。足見
      證人丁○○上開所言並非子虛烏有。另證人戊○○於八十
      九年十二月二十六日接受檢察官詰問時證述：「（問：七
      十七次的人評會，溫子○○調任總幹事室的代理秘書，有
      無討論？）原則上，是這樣子。」等語明確（參見本院審
      理卷一，第四一０頁），其意就是第七十七次人事評議小
      組會議中，確有討論過被告子○○調任為「暫代秘書案」
      ，故前述真正之該次人事評議小組會議程序表，其中審議
      事項第十案「本會會務股股員子○○調任為暫代秘書請審
      議案」，確實有經過該次會議討論過，足證該次會議之決
      議，應是同意被告子○○調任為「暫代秘書」，而非「暫
      代專員」。
（３）被告子○○在苗栗市農會中，確實是以秘書身分批示公文
　　　，有以下證據可以證明：苗栗縣政府於八十二年三月十
　　　九日以八二府農輔字第三０二四七號函，行文苗栗市農會
 　　 有關該會第十二屆第一次理事會議記錄備查，被告子○○
  　　即於第七十七次人事評議小組會議召開之次日（即八十二
 　   年三月二十五日），在上開苗栗縣政府函文上之「秘書欄
      」中直接批示３／２５代並蓋章，實際執行秘書職務（參
      見本院審理卷二，第三三一頁）。苗栗市農會召開第十
      二屆理事會第一次臨時會議之開會通知，於八十二年三月
      三十一日以苗市農總字第一六四號發文之函稿，被告子○○即在「秘書欄」直接蓋章批示（參見本院審理卷三，第
      二十三頁），並無加蓋「專員」的戳章。於八十三年二
      月二十五日苗栗市農會受理借款人葉富勇之呈請書上，被
      告子○○在秘書欄蓋章批示（參見本院審理卷三、第二十
      五頁）並無加蓋「專員」戳章。苗栗市農會於八十二年
      三月十五日核發給債務人羅森齡之債務清償證明書、於八
      十二年三月十日核發給債務人徐雲火之債務清償證明書、
      於八十二年三月十二日核發給債務人劉呂雲英之債務清償
      證明書、於八十二年三月二十二日核發給債務人何金妹之
      債務清償證明書、於八十二年三月二十三日核發給債務人
      劉彭鳳英之債務清償證明書、於八十二年三月十七日核發
      給債務人謝彩和之債務清償證明書、於八十二年三月三十
      一日核發給債務人盧飛瑞之債務清償證明書、於八十二年
      三月三十一日核發給債務人鍾謝欄英之債務清償證明書，
      被告子○○均在各該債務清償證明書之層轉過程「秘書欄
      」中蓋章批示（參見本院審理卷三，第二十六頁至第三十
      三頁）。故被告子○○對於上開公文之批示辯稱：當時伊
      是有秘書之實，但無秘書之名云云乙節（參見本院審理卷
      二，第三八０頁），即非可採。可見，被告子○○自苗栗
      市農會第七十七次人事評議小組會議召開之翌日起，即實
      際執行秘書之職務。否則，倘其只是「暫代專員」，被告
      子○○豈敢不顧體制，僭越職權在「秘書欄」內批示公文
      ，而不遭總幹事丑○○制止之理？足見，被告丑○○及子
      ○○二人，原本係為使被告子○○違法「暫代秘書」，經
      人評會同意後，因該次會議記錄需呈報苗栗縣政府備查，
      恐事後難以匿此不法，遂進而共同偽造不實之苗栗市農會
      八十二年度「調整前」及「調整後」預算員額總表（參見
      本院審理卷二，第三一三頁、第三一四頁），用移花接木
      手段，使被告子○○以「暫代專員」形式，達其實際執行
      「秘書」職務，渠等二人犯罪手法之細膩，令人難以察覺
      。
（三）綜上所述，被告丑○○及子○○前開所辯，均係事後卸責
      之詞，不足採信。事證明確，被告丑○○及子○○此部分
      之犯行，均堪認定。
二、被告庚○○、子○○及壬○○被訴偽造報考資格部分：
　　訊據被告庚○○、子○○及蔣淑貞三人均矢口否認有右揭事
　　實欄二之犯行，辯稱：渠等分別於七十四年、七十五年即分
  　別具有八十二、八十一年薪點，亦即具有相當於九職等云云
    。經查：
（一）按農會人事管理辦法第五條第一款規定員工之聘僱、職等
      及薪點，均應經農會人事評議小組評議（參見本院審理卷
      二，第三三六頁），本案被告庚○○、子○○及壬○○三
      人，於七十四年間仍係十職等，經苗栗市農會第四十七次
      人事評議小組會議於七十四年七月六日開會決議，其中被
      告庚○○職等為十職等，原薪點七十七點，核定乙等晉一
      點，被告子○○及溫淑珍職等為十職等，原薪點均為七十
      五點，核定甲等均晉二點，有該次會議記錄影本一份在卷
      足憑（參見本院審理卷二，第九十五頁至第一０一頁）；
      且被告庚○○、子○○及壬○○三人，均係於七十七年間
      始晉升為九職等，其中被告庚○○支領八十二薪點，子○○及壬○○則均支領八十一薪點，有苗栗市農會七十七年
      十月一日第五十九次人事評議小組會議記錄一份在卷足憑
      （參見本院審理卷二，第一０四頁至第一０八頁）；另證
      人戊○○於九十年八月十日到院證述：「（提示苗栗市農
      會七十七年五十九次人評會會議記錄，問：庚○○、子○○、壬○○的調升職等資料是否實在？）實在。」（參見
      本院審理卷三，第四十五頁、第四十六頁）。然被告庚○○為使其自己與被告子○○、壬○○三人均符合報考八十
　　　四年台灣省農會所舉辦之各級農會聘僱人員升等人員統一
　　　考試第十三次晉升考試中，七職等晉升六職等之考試資格
  　　，竟推由被告庚○○利用擔任人事管理員職務之便，在苗
    　栗市農會出具之服務證明書上虛偽記載，其中在被告庚○○服務證明書上之「服務時間起訖欄」，虛偽記載為74
      .7 .23~81.6.14 ， 「九職等」，在被告子○○服務證
      明書上之「服務時間起訖欄」，虛偽記載為75.4.21~81.6
      .14 ，「九職等」，在被告壬○○服務證明書上之「服
      務時間起訖欄」，虛偽記載為75.4.21~81.6 .14 ， 「九
      職等」，此分別有苗栗市農會服務證明書影本各一紙在卷
      足憑（參見本院審理卷三，第一八五頁至第一八七頁），
      使被告庚○○、子○○及壬○○三人具有九職等資格，從
      七十七年往前推三年（被告庚○○部分）或二年（被告子
      ○○及壬○○部分），以及在「農會參加升等人員統一考
      試報名單」上之『聘僱九職等以上職務核准日期文號』另
      虛偽記載，其中在被告庚○○之報名單上，虛偽記載「
      民國七十四年七月二十三日核准文號府農輔字第六四一０
      二號」，在被告子○○及壬○○之報名單上，均虛偽記
      載「民國七十五年四月二十一日核准文號府農輔字第三四
      五五七號」，此亦分別有被告庚○○、子○○及壬○○之
      農會參加升等人員統一考試報名單影本各一紙在卷足稽（
      參見本院審理卷三，第一八八頁至第一九０頁）。足認被
      告庚○○、子○○及壬○○三人辯稱：以薪點推算職等，
      彼時渠等三人已具有相當九職等之資格云云，無非是事後
      推諉之詞，自難採信。
（二）又按農會員工聘僱資格標準表規定，七職等晉升六職等應
      具有下列之資格定：「一、獲相關類科碩士以上學位獲高
      等考試相關類科及格其任主管職務者至少須有一年以上工
      作經驗。二、具有第七職等第一、二項學經歷並各增經歷
      三年者。三、曾任農會相關職務七等職位三年以上並經本
      辦法第十二條規定升等考試及格者。」，至所謂具有第七
      職等第一、二項學經歷，依該表就七職等應具有資格規定
      ：「一、大學、獨立學院以上學校相關學系畢業。二、專
      科學校相關學科畢業或普通考試相關類科及格，並曾任機
      關、學校或農業、金融機構或農民團體相關職務相當委任
      以上職務四年，高中（職）學校相關學科畢業，相當委任
      以上職務六年以上者。三、˙˙˙˙。」，有上開農會員
      工聘僱資格標準表在卷足憑（參見本院審理卷二，第三四
      三頁）。本案被告庚○○最高學歷係省立苗栗高級商業職
      業學校所附設高級商業職業補習學校畢業，被告子○○最
      高學歷係台灣省立苗栗高級中學畢業，被告壬○○最高學
      歷為省立苗栗農工學校畢業，此分別載明於上開農會參加
      升等人員統一考試報名單上（參見本院審理卷一，第一一
      一頁至第一一三頁）。足見被告庚○○、子○○及壬○○
      三人均係屬高中（職）學校畢業，若要報考六職等考試，
      則須具備上開農會員工聘僱資格標準表七職等部分之第二
      款後段規定，亦即須符合「高中（職）學校相關學科畢業
      ，相當委任以上職務六年以上者。」，並增加該經歷三年
      之要件，亦即以被告庚○○、子○○及壬○○之學經歷，
      共須具備相當於委任以上職務九年，始得報考六職等考試
      。而依農會員工職務歸級表附註欄所示：「表列一至二職
      等相當簡任職務，三至六職等相當薦任職務，七至九職等
      相當委任職務。」（參見本院審理卷一，第一四０頁），
      上開農會員工職務歸級表既明白規定七至九職等相當於委
      任職務，亦即須具有七至九職等資格者，才是具有相當委
      任職務，並非以支薪之薪點為計算基礎，況從農會人事管
      理辦法第二十三條規定之各級農會員工薪點對照表觀之（
      參見本院審理卷一，第一三九頁），支領薪點七十八點之
      職等，除九職等九級外，尚有十職等年功點一次，豈能解
      釋稱十職等年功點一次、二次、三次、四次、五次，均謂
      已具有相當委任之職務？故被告庚○○、子○○及壬○○
      共同選任之辯護人於九十三年六月二十三日提出之辯護意
      旨狀（六），為被告三人辯護稱：渠等三人於七十四年或
      七十年間已調整薪點為七十八點，具有九職等之起薪點，
      已取得相當於委任之資格云云（參見本院審理卷五，第二
      二七頁及第二二八頁），自難採信。如前所述，被告庚○○、子○○及壬○○三人，係從七十七年十月一日起才晉
      升為九職等，擔任相當於委任職務，則彼等三人從七十七
      年起計算九年，須自八十六年以後才具有報考晉升六職等
      考試之資格甚明，足證被告庚○○、子○○及壬○○於八
      十四年十月報考時，根本未具有報考資格，縱其三人以曾
      任農會相關職務七職等職位三年以上而報考，然其三人均
      係自八十三年七月一日始正式晉升七職等，有渠等三人之
      上開報名表「七職等任職日期文號欄」、苗栗市農會聘用
      員工評議通知書等影本各三紙在卷足憑（參見本院審理卷
      二，第八十七頁至第九十二頁），至八十四年報考時，曾
      任七職等職位之資歷，亦不過一年多，仍不符上開農會員
　　　工聘僱資格標準表規定曾任農會相關職務七等職位三年以
   　 上之報考要件。
（三）被告庚○○、子○○及壬○○三人違法報考後，台灣省農
      會曾於八十七年十月十九日以台農輔試字第二三七七號函
      行文苗栗市農會：「貴會子○○、庚○○、壬○○等三人
      虛報應考資格違法參加本會舉辦之第十三次升等人員統一
      考試乙案，仍請依『台灣省各級農會第十三次新進及升等
      人員統一考試簡則』規範自負其責任」（參見本院審理卷
      二，第三三四頁），足見主辦單位台灣省農會亦認為被告
      庚○○、子○○及壬○○三人報考資格確實不符規定。另
      被告庚○○、子○○及壬○○三人依台灣省農會舉辦之台
      灣省各級農會第十三次新進及升等人員統一考試順利通過
      考試，於苗栗市農會於八十五年三月九日召開第九十次人
      事評議小組會議決議其三人晉升六職等，有該次會議記錄
      在卷足憑（參見本院審理卷二，第五十七頁至第六十一頁
      ），會後並將該決議之紀錄陳報主管機關苗栗縣政府核備
      ，苗栗縣政府非但未予備查，尚且於八十五年三月二十日
      以八五府農輔字第二九九七０號函糾正苗栗市農會，該函
      於說明二、（二）明確指出：「有關壬○○、子○○、庚○○、范玉珍等七職等人員經升等考試及格擬晉升六職等
      案，仍請依照『農事人事管理辦法』中『農會員工聘僱資
      格標準表』所列六職等資格（二）、（三）點規定曾任七
      職等職位三年以上，始得晉升規定辦理。」（參見本院審
      理卷二，第五十四頁、第五十五頁），可見主管機關苗栗
      縣政府同樣認為被告庚○○、子○○及壬○○三人，縱使
      參加升等考試合格，亦須具備七職等職位三年以上始得晉
      升為六職等無訛。
（四）綜上所述，被告庚○○、子○○及壬○○三人，明知其等
      擔任相當委任以上職務尚未滿九年，且於八十三年六月十
      八日始經苗栗市農會第八十四次人事評議小組會議決議准
      晉升為七職等，有該次會議記錄在卷足憑（參見本院審理
      卷一，第二七九頁至第二八一頁），至少應於八十六年六
      月十八日後，方得參加晉升為六職等之考試，亦即渠等三
      人於八十四年報考當時，任七職等尚未滿三年，竟執意要
      參加報考，且從卷附渠等三人之「農會參加升等人員統一
      考試報名單」上觀之，渠等三人均有在各自之報名單上簽
      名蓋章，不可能不知報名單上填載之內容，而上開三份報
      名單，被告庚○○不僅在「主辦人簽章欄」蓋章，且在審
      核結果欄註記「符合資格，准予報考」，更可以得知被告
      三人應是推由被告庚○○填載不實資料，蒙蔽主辦考試單
      位台灣省農會之心，昭然若揭。是被告庚○○、子○○及
      壬○○三人前開所辯，亦均為事後卸責之詞，諉不足採。
      事證明確，渠等三人此部分之犯行，均堪以認定。
三、被告丑○○及子○○於事實欄一，變造苗栗市農會第七十七
    次人事評議小組會議紀錄及偽造調整前、調整後員額表復呈
    報苗栗縣政府備查而行使之，均係犯刑法第二百十六條、第
    二百十條之行使偽造私文書罪及行使變造私文書罪。又農會
    參加升等人員統一考試報名單內，除應填載報考人之姓名、
    年籍、學經歷外，尚有「考核評定等級欄」、「審核結果欄
    」、「主辦人簽章欄」、「會務股（課）長簽章欄」、「總
    幹事簽章欄」，並在附註欄二記載：「所填內容請服務農會
    負責審核，並請有關人員簽章」，顯然該報名單不同於一般
    考試之報名表，揆其性質應是類似於由農會出具之服務證明
    書，應屬刑法第二百十二條之特種文書，本案被告庚○○、
    子○○及壬○○於事實欄二，未具晉升六職等之應考資格，
    竟偽造不實之報名單向主辦考試單位報名，核其三人所為，
    均係犯刑法第二百十六條、第二百十二條之行使偽造特種文
    書罪。被告丑○○及子○○於事實欄一之犯行，有犯意聯絡
    及行為分擔，應論以共同正犯；被告庚○○、子○○及壬○○於事實欄二之犯行，有犯意聯絡及行為分擔，亦應論以共
    同正犯。被告丑○○及子○○於事實欄一中，偽造及變造私
    文書之低度行為，已為行使之高度行為所吸收，均不另論罪
    ；被告庚○○、子○○及壬○○於事實欄二中，偽造特種文
    書之低度行為，亦為行使之高度行為所吸收，亦不另論罪。
    被告丑○○及子○○於事實欄一所犯之行使偽造私文書及行
    使變造私文書罪，乃一行為同時觸犯二罪名，應依刑法第五
    十五條前段想像競合犯之規定，從一情節較重之行使偽造私
    文書罪處斷。被告子○○所犯上開之行使偽造私文書及行使
    變造特種文書罪，犯意各別，行為互殊，應分論併罰。爰審
    酌被告丑○○、庚○○、子○○及壬○○四人，均因一時失
    慮，致犯本罪，目前尚無前科，平日素行良好，犯罪手段相
    當平和，苗栗市農會所受損害並非鉅大，及渠等四人犯後均
    未能坦白承認等一切情狀，分別量處如主文所示之刑及諭知
    易科罰金之折算標準，並就被告子○○部分定其應執行之刑
    及諭知易科罰金之折算標準，以資懲儆。（按刑法第四十一
    條已修正為犯最重本刑為五年以下有期徒刑以下之刑之罪，
    而受六個月以下有期徒刑或拘役之宣告，因身體、教育、職
    業、家庭之關係或其他正當事由，執行顯有困難者，得易科
    罰金，並規定於第四十一條第一項前段，於九十年一月十日
    經總統公布施行，本件被告丑○○及子○○所犯之行使偽造
    私文書犯行，因發生在公布施行前，依刑法第二條第一項前
    段之規定，應適用修正後之裁判時之法律，因此依修正後之
    刑法第四十一條第一項前段規定，諭知其二人行使偽造私文
    書部分易科罰金之折算標準）次查，被告丑○○、庚○○、
    子○○及壬○○四人，前均未曾受有期徒刑以上刑之宣告，
    有台灣高等法院被告全國前案紀錄表在卷可按，經此教訓後
    ，應知警惕，當無再犯之虞，本院認為對其四人所宣告之刑
    ，均以暫不執行為適當，爰併均宣告緩刑二年，以勵自新。
三、公訴意旨另以：被告子○○、丑○○變造第七十七次人事評
　　議小組會議之紀錄後，使被告子○○自八十二年六月一日起
　　，以會務股八十七薪點股員調任為總幹事室代理專員，致苗
　　栗市農會發給專員職務一０五薪點之薪資，被告子○○於八
　　十二年、八十三年間，共詐領薪資二十一萬五千九百五十元
　　，因認被告子○○及丑○○二人共同涉犯刑法第三百三十九
　　條第一項之詐欺取財罪嫌云云。惟查：被告子○○既係依照
　　苗栗市農會人事評議小組第七十七次會議審議通過代理秘書
　　乙職後，由苗栗市農會人事單位移請會計單位製作薪資表，
　　依序經由會計單位之主辦人員科股主管核閱後，才以轉帳方
　　式發薪給被告子○○，已據證人寅○○於九十年七月十三日
　　到院證述明確（參見本院審理卷二，第四四七頁、第四四八
    頁），而苗栗市農會人事評議小組會議係採「合議制」，此
　　從出席該次會議之評議小組成員有丑○○、乙○○、甲○○
  　、戊○○、癸○○、丙○○、子○○（參見台灣苗栗地方法
    院檢察署八十六年度偵字第四二六六號偵查卷第四十頁）自
    明，並非擔任總幹事之被告丑○○一人所能獨斷，且被告子
    ○○經過正式程序代理秘書職務，在該職務上付出勞力獲得
    薪資，相對地，苗栗市農會亦獲得被告子○○所付出服務之
    對價，被告子○○並非不勞而獲，何來施用詐術手段對苗栗
    市農會詐領薪資二十一萬五千九百五十元？若謂被告子○○
    以低階領資格取高階俸點，亦僅係民事不當得利問題，尚難
    以此認為被告子○○與被告丑○○共同對苗栗市農會詐欺，
    故渠等二人此部分犯罪自屬不能證明，而公訴人認為此部分
    與行使偽造及變造私文書有罪部分，有牽連犯之裁判上一罪
    關係，本院自不另為無罪之諭知。
四、公訴意旨又以：被告庚○○、子○○、壬○○及丑○○已知
    苗栗市農會第九十次人評會就被告子○○、庚○○、壬○○
    等三人七職等資歷未滿三年之員工升任六職等人事案，經陳
    報苗栗縣政府備查時，苗栗縣政府非但未予備查，尚且於八
    十五年三月二十日以八五府農輔字第二九九七０號函指示『
    有關壬○○、子○○、庚○○、范玉珍等七職等人員經升等
    考試及格擬晉升六職等案，仍請依照農事（會）人事管理辦
    法中農會員工聘僱資格表所列六職等資格第（１）、（２）
    點規定曾任七職等職位三年以上，始得晉升規定辦理』，竟
    置苗栗縣政府前開不得立即晉升壬○○、子○○及庚○○等
    三人為六職等之指示不理，而由被告庚○○於前開苗栗縣政
    府函復公文上簽註：「一、符合資格依人評會決議辦理。二
    、報告人評會」，並經時任代理秘書之子○○及總幹事丑○○核章批准，即自八十五年三月一日起晉升被告庚○○、子
    ○○及壬○○三人為六職等，使苗栗市農會陷於錯誤而交付
    被告庚○○、子○○及壬○○三人六職等之薪資，其中八十
    五年、八十六年、八十七年被告庚○○共詐得十三萬七千六
    百四十四元，被告壬○○共詐領十三萬七千六百四十五元，
    被告子○○則於八十四年、八十五年、八十六年、八十七年
    共詐領七十一萬八千二百十二元，因認被告庚○○、子○○
    及壬○○三人，與如後所述被告丑○○共同涉犯刑法第三百
    三十九條第一項之詐欺取財罪嫌云云。然查：（一）公訴人
    既謂被告庚○○、子○○及壬○○三人均係自八十五年三月
    一日起始晉升六職等，卻稱被告子○○自八十四年起就已詐
    領六職等之薪資，又未見舉證以實其說，已有矛盾之處。（
    二）被告庚○○固有在苗栗縣政府上開函復公文上簽註：「
    一、符合資格依人評會決議辦理。二、報告人評會」，並經
    時任代理秘書之子○○及總幹事丑○○核章批准後，該文會
    存於人評會，而苗栗市農會人事評議小組會議在獲此「報告
    人評會」之簽註後，均未見有任何開會撤銷晉升六職等之決
    議，被告庚○○既已簽註意見知會人評會，其在上開公文內
    簽註亦僅係個人意見，是否確定可晉升六職等，權限仍在苗
    栗市農會人事評議小組會議開會討論，然該人評會既未做任
    何動作，則之前通過被告庚○○、子○○及壬○○三人晉升
    六職等之決議，自仍然有效，則被告庚○○、子○○及壬○○三人領取六職等之薪俸，何來對苗栗市農會詐欺？況被告
    庚○○、子○○及壬○○三人，並非光憑報考晉升六職等考
    試及格後，就可憑空坐領六職等之薪資，而其三人既能通過
    晉升六職等考試，在在顯示其三人之學識、經驗及能力，均
    獲得主辦考試單位即台灣省農會予以肯定，否則早已名落孫
    山，故被告庚○○、子○○及壬○○三人以其學識、經驗及
    能力，實際擔任六職等工作替苗栗市農會服勞務，苗栗市農
    會每月自應付出相當於六職等薪資之對價予其三人，則被告
    庚○○、子○○及壬○○三人又如何按月對苗栗市農會施以
    詐術詐騙薪資？苗栗市農會又如何受有損害？若謂被告庚○○、子○○及壬○○往後晉升六職等之人事令被撤銷，亦僅
    是溢領之薪資，應否依不當得利返還苗栗市農會，純係民事
    糾葛問題，尚難以此認為被告庚○○、子○○、壬○○與被
    告丑○○有故意共同對苗栗市農會詐欺，故渠等三人此部分
    犯罪自屬不能證明，而公訴人認為此部分與行使偽造特種文
    書有罪部分，有牽連犯之裁判上一罪關係，本院自亦不另為
    無罪之諭知。
乙、無罪部分：
一、被告丑○○被訴與被告庚○○、子○○及壬○○共同對苗栗
    市農會詐領六職等薪資無罪部分。
（一）公訴意旨略以：被告丑○○明知苗栗市農會第九十次人評
      會就被告子○○、庚○○、壬○○等三人七職等資歷未滿
      三年之員工升任六職等人事案，經陳報苗栗縣政府備查時
      ，苗栗縣政府非但未予備查，尚且於八十五年三月二十日
      以八五府農輔字第二九九七０號函指示『有關壬○○子○○、庚○○、范玉珍等七職等人員經升等考試及格擬晉升
      六職等案，仍請依照農事（會）人事管理辦法中農會員工
      聘僱資格表所列六職等資格第（１）、（２）點規定曾任
      七職等職位三年以上，始得晉升規定辦理』，竟置苗栗縣
      政府前開不得立即晉升壬○○、子○○及庚○○等三人為
      六職等之指示不理，仍核章批准晉升被告庚○○、子○○
      及壬○○三人為六職等，使苗栗市農會陷於錯誤而交付被
      告庚○○、子○○及壬○○三人六職等之薪資，因認被告
      丑○○與庚○○、子○○及壬○○三人共同涉犯刑法第三
      百三十九條第一項之詐欺取財罪嫌云云。
（二）按「犯罪事實應依證據認定之，無證據不得認定犯罪事實
      。」刑事訴訟法第一百五十四條第二項定有明文。訊據被
      告丑○○堅決否認有上開犯行，辯稱：晉升庚○○等人六
      職等均係依法定程序，伊與庚○○等人沒有對苗栗市農會
      詐欺等語。經查：苗栗市農會人事評議小組會議既未撤銷
      庚○○等三人晉升六職等決議，則之前通過庚○○、子○○及壬○○三人晉升六職等之決議，自屬有效，庚○○、
　　　子○○及壬○○三人領取六職等之薪俸，何來對苗栗市農
　　　會詐欺？況庚○○、子○○及壬○○三人，並非光憑報考
  　　晉升六職等考試及格後，就可憑空坐領六職等薪資，庚○○、子○○及壬○○三人以其學識、經驗及能力，實際擔
　　　任六職等工作替苗栗市農會服勞務，苗栗市農會自應付出
　　　相當於六職等薪資之對價，庚○○、子○○及壬○○三人
  　　並未對苗栗市農會施以詐術詐騙薪資，苗栗市農會自無受
　　　有損害可言，均已詳如前述。庚○○、子○○及壬○○對
  　　苗栗市農會詐騙薪資之前提既未存在，被告丑○○又如何
 　   與庚○○等人共犯詐欺罪嫌？故被告丑○○前開辯解，應
      堪信為真實，被告丑○○此部分之犯罪不能證明，應為無
      罪之諭知，以昭公允。
二、被告丑○○、丙○○被訴共同違法發放「專案勸募放款暨催
　　放獎金」無罪部分：
（一）公訴意旨略以：被告丑○○乃苗栗市農會總幹事，丙○○
      為該農會之會計股長，有為農會處理監督財務之任務，二
　　　人竟以共同意圖為第三人不法利益之概括犯意聯絡，未經
　　　提報農會之理事會，亦未經主管機關財政部核准，即擅自
　　　訂定苗栗市農會「專案勸募放款」暨「催放獎金」辦法，
　　　於八十四年九月五日、八十五年五月六日兩度以專案勸募
　　　放款獎金之名義，違背會計程序而發給自己及子○○等部
　　　分員工二千元至三萬元不等之獎金，致苗栗市農會分別受
　　　有三十二萬七千四百八十元、四十八萬三千零五十一元，
　　　共計八十一萬零五百三十一元之財產損害。又於八十四年
　　　、八十五年間，以依農會人事獎懲辦法之獎勵為名目，於
  　　苗栗市農會第八十八次、第九十次、第九十一次人評會中
    　，連續三次審議通過發放主管每人三萬元之敘獎獎金，部
      分員工則分別決議發給二千元至三萬元不等之敘獎獎金，
      違背會計程序而違法發放前述獎金，致苗栗市農會受有三
      十三萬四千五百元（三次分別發放十二萬元、六萬四千五
      百元、十五萬元之獎金）之損害，因認被告丑○○及丙○○二人此部分，涉犯刑法第三百四十二條第一項背信罪嫌
      云云：
（二）按「犯罪事實應依證據認定之，無證據不得認定犯罪事實
      。」刑事訴訟法第一百五十四條第二項定有明文。又「告
　　　訴人之告訴，係以使被告受刑事追訴為目的，其指訴是否
  　　與事實相符，仍應調查其他證據，以資審認，必被害人所
   　 述被害情形，無瑕疵可擊，且就其他方面調查，又與事實
      相符，始足據為有罪判決之基礎。」（最高法院八十一年
      度台上字第三五三九號判決要旨參照）。次按，刑法第三
      百四十二條之背信罪，以行為人有取得不法利益或損害本
      人利益之意圖為必要，若無此意圖，即屬缺乏意思要件，
      縱有違背任務之行為，並致生損害於本人之財產或其他利
      益，亦難律以本條之罪（最高法院三十年度上字第一二一
      ０號判例、五十三年度台上字第二四二九號判例、七十八
      年度台上字第四二三三號判決意旨參照）。此圖利自己或
      第三人或損害本人利益之意思為犯本罪之構成要件，屬於
      構成犯罪事實之一部，自應依證據認定，不能僅以客觀上
      發生損害本人利益之事實，遽推定其有前項犯意（最高法
      院二十六年度上字第一二四六號判例、五十二年度台上字
      第二二九一號判決意旨參照）。
（三）訊據被告丑○○及丙○○堅決否認有右揭犯行，均辯稱：
      發放上開獎金均係經過人評會決議通過，並符合會計原則
      ，苗栗市農會因此收回不少呆帳，獲利甚多，何來遭受損
　　　害等語。經查：公訴人起訴被告丑○○及丙○○涉犯背信
　　　之犯罪事實，可分為「發放專案勸募放款及催收獎金」及
　　　「依市農會第八十八次、第九十次、第九十一次人事評議
　　　小組會議決議發放獎金」兩部分，茲分述被告丑○○及林
　　  淑貞二人未構成犯罪之理由如下：
（１）就發放專案勸募放款獎金及催收獎金部分：
　　苗栗市農會依據該會逾期放款清理小組第四次會議提案，
　　　訂定「專案勸募放款」及「催收獎金」辦法，實施期間自
　　　八十三年十月一日起至八十四年九月三十日止，為期一年
　　　，該辦法第五條規定；目標每位員工責任二百萬元，不發
　　　給獎金，若未達責任額者，下年度（八四）考核列為「丙
　　　等」（未達半年不予計算）；第六條規定：獎金來源由用
　　　人費用其他項下支付；又第七條規定：專案勸募放款獎金
  　　除責任額外，每勸募十萬元給三百元獎金，又已轉入呆帳
  　  及經法院拍賣後分配不足額之放款催收款獎金，發給催收
　　　金額之百分之二十作為獎金，放款部分應將呆帳及拍賣後
　　　不足額之借款人及保證人列冊分發給員工，若員工提供正
　　　確資料，因而收回者，發給催收人員百分之十五獎金，提
　　　供資料者百分之五之獎金。其後於實施期間屆滿時，由主
　　　管股長（信用部主任）兼經辦人乙○○檢具被告丑○○等
　　　四十六人應領勸募放款獎金之名冊，於八十四年十二月十
　　　三日製作該農會支付憑證書，載明應付總金額五十萬六千
　　　三百零一元，用途為應付丑○○等四十六人專案勸募放款
　　　獎金，經主管股長乙○○本人簽章後，層轉該會會計股長
　　　即被告丙○○、會務股長戊○○、秘書子○○核章，最後
　　　經總幹事丑○○核定，發交會務股出納庚○○按上開名冊
　　　發給丑○○等四十六人勸募放款獎金，有卷附支付憑證書
　　　、名冊可稽（參見本院審理卷一，第三四二頁至第三四九
　　　頁）。上述獎金既然係依據「本會逾期放清理小組第四次
　　　會議提案」所訂定之「專案勸募放款獎金」，非「勸募存
　　　款獎金」，亦非「記點之勸募放款考績獎金」或「記點之
　　　勸募存款考績獎金」，起訴書所載關於「勸募存款獎金」
　　　或「記點之勸募放款考績獎金」、「勸募存款考績獎金」
　　　均係誤載，與本案毫無關聯，且上述「專案勸募放款獎金
　　　暨催收獎金辦法」並無任何計點之規定，其獎金來源單純
　　　由用人費其他費用項下支付，亦與考績無關，自與「苗栗
　　　市農會員工考績考核辦法」毫無關聯，應合先說明。
　　八十三年九月間，苗栗市農會逾期放款清理小組第四次會
  　　議，究竟有無權利提出上述「專案勸募放款」暨「催收獎
   　 金」辦法並交付實行？關於此問題之質疑，即合法性之質
      疑，理應由該農會逾期放款清理小組成員回答，被告丙○○僅係會計股長，此問題非其職責所掌。至八十四年十二
      月十三日主管課長乙○○造冊請領獎金時，其獎金來源由
      用人費用其他費用項下支付，是否符合會計原則？關於此
      一問題屬於會計範疇，被告丙○○依其職權審查確實編有
      「用人費用其他項目」之預算，該項目係屬於已編有固定
      項目以外之其他支出，以此項目之預算支付，尚無違反會
      計原理原則。本辦法既然是依據逾期放款清理小組第四次
      會議提案而頒訂，並經總幹事核定後實施，再由全體員工
      戮力執行後，經主辦信用部主任造冊請領放款獎金，是不
      爭的事實，被告丙○○僅係會計股長，有何權利質疑上開
      辦法之合法性？況財政部固有農會不得發放「勸募存款獎
      金」之規定，惟卻無不得發給「勸募放款獎金」之明文；
      且該辦法亦係由總幹事核定後執行，不可能發生如公訴人
      所稱「會計人員對於不合法之會計程序或會計文書，應使
      有關會計人員完成更正後再予審理，如遇拒絕更正時，應
      報請總幹事核飭更正之」之情形。從而，被告丙○○作為
      執行上開勸募放款辦法之一環，與其他職員一樣，不可能
      將上開辦法退還總幹事，否則被告丙○○之職權即超越總
      幹事，而行使理事長之職權，此於體制上實難想像。次按
      ，會計人員審核原始憑證發現有農會財務處理辦法第九十
      九條各款之情形者，應拒絕簽署；又會計人員除處理會計
      事務違法失職時應依法處理，對於事業單位發生違法舞弊
      事件，非有勾串事實不負法律責任，同辦法第一百條亦有
      明文規定。職是，苗栗市農會是否得發給專案勸募放款及
      催收獎金，乃涉及農會內部所有單位之事，非單純會計事
      務，被告丙○○僅係會計股長，對此毫無置喙餘地，對於
      信用部執行本專案辦法，列冊請領獎金時，被告丙○○依
      法審核其憑證，既無農會財務處理辦法第九十九條各款之
      情形，就應依法核章，否則如何對上、對下交代拒絕之理
      由？公訴人認為被告丙○○應報請總幹事核飭更正之，並
      無所據。
　　上開「專案勸募放款」暨「催收獎金」辦法，既係「依據
  　　本會逾期放款清理小組第四次會議提案實行」之結果，而
   　 農會總幹事，乃農會之執行機關，依農會法第三十一條之
      規定，本有依決議執行之義務，是被告丑○○本於職責，
      依上開會議之決議執行，何來犯罪之故意？且依上開辦法
      內容觀之，顯係以利於苗栗市農會之意思為之，與背信罪
      之意圖要件根本不符。況告發人丁○○於九十年五月二十
      五日到院作證時亦稱農會總幹事「可制定獎金辦法，獎金
      可列入年終績效發放」，「總幹事有權利核定就可制定，
      要報縣府備查，可以不用理事會通過，但須先經過人評會
      同意，經總幹事核定，再送縣府備查。」、「（問：關於
      上述程序之法令依據？）農會內規沒有規定，勸募放款及
      催收辦法是由農會總幹事本於其職權就可制定。」等語明
      確（參見該次筆錄第六、七頁）。上開「勸募放款」暨「
      催收獎金」辦法，既係依據逾期放款清理小組決議所制定
      ，並曾提經理事會通過，呈報於苗栗縣政府，倘被告丑○○有意圖損害苗栗市農會之故意，隱匿不報以便遮掩其犯
      行猶恐不及，又豈會公開發放並呈報苗栗縣政府，故意使
      天下人盡知？
　　況且，本辦法實施完竣後，以八十四年度為例，該年度放
　　　款餘額為0000000000元，較八十三年度增加0
　　　00000000元，且逾放比率６˙９１% ，亦較八十
　　　三年度減少１˙４% ；又八十四年度一般放款利息收入，
　　　全年決算為000000000元，較八十三年度同項目
　　　決算000000000元，超出0000000元，又
  　　八十四年度利息收入預算數為000000000元，決
   　 算後增加00000000元，執行比率為１２０% 等情
      ，均提出於第十二屆第四次會員代表大會會議通過，有苗
      栗市農會第十二屆第四次會員代表大會議程及議案影本一
      紙在卷可稽（參見本院審理卷一，第三五０頁至第三五二
      頁）。準此，苗栗市農會逾期放款清理小組提議之上開辦
      法，不單未損及農會之權益，更幫助農會大量賺取放款利
      益，增加信用部門之收益，以區區不多之獎金，獎勵戮力
      從公人員，換取苗栗市農會之最大利益，創造雙贏局面，
      又如何損害苗栗市農會之利益？
（２）次就依苗栗市農會第八十八次、九十次及第九十一次人事
　　　評議小組會議決議發放獎金部分：
　　按農會依農會人事管理辦法第十九條規定提撥之用人費，
  　　如於年度終了有剩餘時，應提做員工績效獎金，績效獎金
    　應依平時績效考核成績發給；又農會員工績效考核辦法應
      依據省（市）主管機關所訂之規範擬訂，並報主管機關核
      定後實施之，農會人事管理辦法第二十二條第一項、第二
      項固分別定有明文（參見本院審理卷三，第三九二頁）。
      次按，農會聘僱人員有左列情形之一者，應予獎勵：一、
      在職務上有重大改進或發明，貢獻農會者。二、防止損害
      揭發弊端，消彌或減輕農會損害者。三、處理特殊艱難事
      件，有功於農會者。四、領導推行工作有成效者。五、遇
      意外事故，應付得宜或奮勇搶救，減少農會損失者。六、
      維護農會財務，減少浪費有顯著成效者。又農會聘僱人員
      之獎懲依功過輕重按左列獎懲方法辦理：一、獎勵：（一
      ）嘉獎、（二）記功、（三）記大功、（四）獎金。二、
      懲戒：（一）申誡、（二）記過、（三）記大過、（四）
      降級及解聘。農會人事管理辦法第四十五條、第四十七條
      第一項亦有明文規定（參見本院審理卷三，第三九三頁、
      第三九四頁）。
　　苗栗市農會推廣股長癸○○、供銷部主任陳國勳、總務股
　　　長乙○○、會計股長丙○○、信用部主任戊○○各因工作
　　　表現良好，核有農會人事管理辦法第四十五條各款情形，
　　　經苗栗市農會人事單位提案於八十五年六月二十一日下午
　　　一時五十分，在該會三樓會議室召開第九十一次人事評議
　　　小組會議，當日由丑○○、子○○、乙○○、陳國勳、癸○○、林文枝、丙○○出席，並決議通過第八項之審議事
　　　項，該審議事項內容細分為八件提案，其中編號三、四、
　　　五、六、七號，分別係依據農會人事管理辦法第四十五條
　　　條規定，通過推廣股長癸○○、供銷部主任陳國勳、總務
　　　股長乙○○、會計股長丙○○、信用部主任戊○○之獎勵
　　　案，各發給獎金三萬元，以資鼓勵，有當日會議決議紀錄
　　　影本在卷可稽（參見本院審理卷三，第三八八頁至第三九
　　　０頁），苗栗市農會並於八十五年六月二十五日以（八五
　　　）苗市農總字第二六六號函報請苗栗縣政府核備。雖苗栗
　　　縣政府嗣於八十五年七月二日，以八五府農輔字第０七六
　　　一一六號函覆苗栗市農會，並於說明欄載明：「審議事項
　　　第三、四、五、六、七等案有關人員發給獎金案，請確實
　　　依照農會人事管理辦法第二十二條第一項、第二項規定辦
　　　理並完成法定程序後始得發給，至過去曾經發給者一概收
　　　回，以符規定。」云云，固有苗栗縣政府上開函文影本在
　　　卷可參（參見本院審理卷三，第三九一頁），然苗栗市農
　　　會評議小組明明係依據農會人事管理辦法第四十五條、第
　　　四十七條之規定，發給有功人員癸○○等人獎金，苗栗縣
　　　政府卻誤認為該獎勵案係發放績效獎金，責令苗栗市農會
　　　應依該辦法第二十二條之規定辦理，張冠李戴，顯係縣府
　　　承辦人員誤解法規所致。況農會聘僱人員防止損害揭發弊
　　　端，消彌或減輕農會損害之獎勵，農會人事管理辦法第四
　　　十五條及第四十七條第一項第一款定有明文，毋庸另訂獎
　　　勵辦法，亦經內政部七十五年五月六日臺內社字第四０八
　　　九三六號函、農林廳七十五年五月十三日農輔字第四０七
　　　九三號函釋示在案（參見本院審理卷三，第三九五頁），
　　　且農會人事管理辦法第四十七條第一項所定獎金之發給，
　　　以一個月薪額為限，亦經內政部六十六年一月十一日臺內
　　　社字第七一五八００號函、台灣省政府六十六年一月二十
　　　二日府農輔字第一一三三八號函准予實施多年（參見本院
　　　審理卷三，第三九六頁），上開決議發給獎金三萬元未超
　　　過一個月薪額之上限，顯見敘獎完全符合規定，乃經承辦
　　　人員即人事管理員庚○○在縣府來函內簽具擬辦意見：「
　　　一、擬仍依人事管理辦法第四十七條第一項第一款規定，
　　　及人評會決議辦理；二、存查。」並經呈總幹事丑○○核
　　　准後辦理等情，亦載明苗栗縣政府覆函可資佐證（參見本
 　　 院審理卷三，第三九一頁）。
　　苗栗市農會推廣股長癸○○、供銷部主任陳國勳、總務股
  　　長乙○○、會計股長丙○○、信用部主任戊○○各因工作
    　表現良好，經人事評議小組決議通過而獲獎，於法有據，
      被告丙○○本於應遵守之會計準則，於人事單位製作之發
      給獎金憑證上核章，再呈請總幹事即被告丑○○裁示後，
      由出納單位發給獎金，於程序上並無違誤之處；如果質疑
      癸○○等人有無應予敘獎之前提事實，或斟酌其獎勵之方
      法以記嘉獎或記功或記大功即可，無須發給獎金三萬元，
      則屬人事評議小組決議是否妥當問題，與被告丙○○會計
      職責無關，應斷無由被告丙○○及丑○○二人負責之理。
      同理苗栗市農會第八十八次、第九十次人事評議小組會議
      決議發放獎金情況，亦係遵循一定程序始發放，不能任意
      指稱被告丑○○及丙○○二人有違法發放情形。
（３）綜上所述，上開獎金之發給完全係出於激勵員工士氣所為
      ，受獎員工均有付出相當心力，使苗栗市農會因此獲利不
      少，苗栗市農會何來受有重大損害？故被告丑○○及丙○○前開所辯，應堪信為真實。此外復查無其他積極證據，
      足以證明被告丑○○及丙○○二人，主觀上有故意損害苗
      栗市農會之不法意圖，揆諸最高法院上開判例及判決意旨
      ，渠等二人此部分之犯罪，自屬不能證明，均應為無罪之
      諭知，以昭公允。
三、被告辛○○及己○○二人被訴違背監督任務，致苗栗市農會
    受有損害無罪部分：
（一）公訴意旨略以：被告辛○○為苗栗市農會理事長，己○○
      為該農會常務監事，均有為農會處理事務之責，竟分別基
      於意圖為第三人不法利益之概括犯意，由被告辛○○將未
      經理事會通過內容不實之苗栗市農會八十二年度預算員額
      總表（即前述經被告子○○偽造而有不符編制之「總幹事
      室專員」者）提給會員代表大會，被告己○○與被告子○○因係翁媳關係，為媳婦子○○之利益，亦未本於職責監
      督阻止，致該未經理事會審議通過之不實預算員額總表，
      得由苗栗市農會會員代表大會審議通過，使被告子○○得
      以代專員身分詐領專員之薪資，且被告辛○○、己○○均
      明知總幹事丑○○違法將未具升等考試報考資格之職員庚○○、子○○、壬○○三人，以偽造不實應考資格能力證
      明文件之手段，列冊報考並通過升等考試，之後又違法將
      被告庚○○、子○○及壬○○三人晉升六職等，詐領薪資
      等舞弊情事，竟違背監督農會總幹事及聘僱人員之任務，
      均不予適時為糾正，亦不依法追訴、舉發，致苗栗市農會
      受有財產上損害，因認為被告己○○及辛○○二人共同涉
      犯刑法第三百四十二條第一項之背信罪嫌云云。訊據被告
      己○○及辛○○均堅決否認有右揭犯行，辯稱：渠等對公
      訴人所指上開犯行均不知情，理事會及監事會都是合議制
      ，並非渠等二人說了就算了等語置辯。
（二）按刑法第三百四十二條之背信罪，以行為人有取得不法利
      益或損害本人利益之意圖為必要，若無此意圖，即屬缺乏
      意思要件，縱有違背任務之行為，並致生損害於本人之財
      產或其他利益，亦難律以本條之罪（最高法院三十年度上
      字第一二一０號判例、五十三年度台上字第二四二九號判
      例、七十八年度台上字第四二三三號判決意旨參照）。此
      圖利自己或第三人或損害本人利益之意思為犯本罪之構成
      要件，屬於構成犯罪事實之一部，自應依證據認定，不能
      僅以客觀上發生損害本人利益之事實，遽推定其有前項犯
      意（最高法院二十六年度上字第一二四六號判例、五十二
      年度台上字第二二九一號判決意旨參照）。而僅因處理事
      務怠於注意，致其事務生不良之影響，則為處理事務之過
      失問題，即非故意為違背任務之行為，自不負若何罪責（
      最高法院二十二年度上字第三五三七號判例意旨參照）。
      是背信罪之成立必須行為人具備主觀犯意，如不具備此主
      觀犯意，縱然行為人客觀上有違背任務之行為，甚至造成
      本人之損害，仍不得以背信罪相繩。
（三）經查：
（１）依農會法施行細則第二十八條第七款之規定，農會理事會
      固有提報會員（代表）大會決議事項之職權（參見本院審
      理卷三，第四四八頁），惟此乃「理事會」之職權，並非
      「理事長」個人職權，本案被告辛○○始終否認公訴人所
      指苗栗市農會八十二年度預算員額總表是其提報，且查本
      件全案卷證，並無任何具體證據證明上開員額總表是由被
      告辛○○所提供，公訴人憑空指稱被告辛○○提報該員額
      總表予苗栗市農會會員代表大會，已難令人信服。況子○○行使代理秘書職務，領取代理專員薪資，對苗栗市農會
      並未構成詐欺罪，已如前述。而預算員額總表並非提交苗
      栗市農會會員代表大會就必然會通過，審查通過與否，權
      在會員代表大會，被告子○○既係經過苗栗市農會人事評
      議小會議通過代理秘書，苗栗市農會會員代表大會亦同意
      子○○得行使該職務，子○○並未施用詐術詐領薪資，且
      苗栗市農會已從被告子○○所付出之心力獲得相當對價，
      被告辛○○縱有以理事會名義提報之行為，被告己○○有
      怠於行使監督職務，然既經苗栗市農會會員代表大會決議
      同意子○○行使該項職務，自難以此指摘被告辛○○及己○○有對苗栗市農會背信之行為。
（２）至公訴人指稱被告辛○○及己○○二人，均明知丑○○違
      法將庚○○、子○○及壬○○三人列冊報考六職等升等考
      試，之後對該晉升人事案不予以糾正云云乙節，按農會法
      第十九條第一項規定：「農會置理、監事，分別組成理事
      會、監事會。理、監事由會員（代表）選任之，其名額依
      左列之規定：一、鄉、鎮（市）區農會理事九人。˙˙˙
      五、農會監事名額為其理事名額三分之一。」、第三項規
      定：「農會理、監事應分別互選一人為理事長與常務監事
      。」；同法第二十九條規定：「農會會員（代表）、理事
      、監事之行使職權，應限於會議時為之。」；同法第三十
      條規定：「農會會員（代表）、理事、監事出席法定會議
      ，每人有一表決權˙˙˙。」（參見證物資料袋七）。從
      上開法條規定以觀，足見農會之理事會及監事會均採合議
      制，而非獨任制，若未經過理事會或監事會之開會決議，
      理事長及常任監事均不得在會議外行使職權。而苗栗市農
      會依上開規定及該會章程第二十條規定，設置之理事有九
      人，監事為三人，庚○○等三人之升等人事案有問題，依
      規定應提出於理事會或監事會之會議中討論，然上開人事
      案既未經理事會全體理事及監事會全體監事開會討論，被
      告辛○○及己○○憑何權力提出糾正？若謂被告辛○○及
      己○○二人怠於行使職權就應共負刑法背信罪名，則其他
      八名理事及二名監事豈不同是怠忽職責，理應統統起訴？
      然未見公訴人對其他理、監事如此為之，厚此薄彼，其權
      衡標準又何在？況僅因處理事務怠於注意，致其事務生不
      良影響，係處理事務之過失問題，並非故意為違背任務，
      不負任何罪責，最高法院既著有判例足參，故被告辛○○
      及己○○二人縱有怠於行使職權，此消極不作為亦僅負行
      政上責任，尚難以背信罪相繩。
（３）綜上所述，故被告辛○○及己○○二人前開所辯，應信為
      真實。此外復查無其他積極證據，足以證明被告辛○○及
      己○○二人有公訴人所指背信之犯行，渠等二人之犯罪自
      屬不能證明，均應為無罪之諭知，以免冤抑。
據上論斷，應依刑事訴訟法第二百九十九條第一項前段、第三百
零一條第一項，刑法第二十八條、第二百十六條、第二百十條、
第二百十二條、第五十五條前段、第二條第一項前段、修正後刑
法第四十一條第一項前段、第五十一條第五款、第七十四條第一
款，罰金罰鍰提高標準條例第一條前段、第二條，判決如主文。
本案經檢察官黃智勇到庭執行職務。
中　　華　　民　　國　　九十四　　年　一　月　　十三　日
                  　     臺灣苗栗地方法院刑事第二庭
                             審判長法　官  林  燦　都
                                   法　官  張　文　毓
                             　    法  官  柳  章  峰
以上正本證明與原本無異。
如不服本判決，應於判決送達後十日內向本院提出上訴狀( 應附
繕本 )。
                               　  書記官  歐  明  秀
中　　華　　民　　國　　九十四　　年　一　月　　十三　日
附錄法條
刑法第二百十條
 (偽造變造私文書罪)
偽造、變造私文書，足以生損害於公眾或他人者，處五年以下有
期徒刑。
刑法第二百十二條
 (偽造變造特種文書罪)
偽造、變造護照、旅券、免許證、特許證及關於品行、能力服務
或其他相類之證書、介紹書，足以生損害於公眾或他人者，處一
年以下有期徒刑、拘役或3 百元以下罰金。
刑法第二百十六條
 (行使偽造變造或登載不實之文書罪)
行使第條至第條之文書者，依偽造、變造文書或登載不實事項或
使登載不實事項之規定處斷。
